臺灣高等法院高雄分院刑事判決　　94年度重上更(三)字第21號
上　訴　人　臺灣高雄地方法院檢察署檢察官
上　訴　人
即　被　告　乙○○
選任辯護人　楊靖儀律師
　　　　　　陳裕文律師
　　　　　　陳正男律師
上列上訴人等因被告違反公職人員選舉罷免法案件，不服臺灣高
雄地方法院91年度訴字第3001號民國92年5 月20日第一審判決（
起訴案號：臺灣高雄地方法院檢察署91年度偵字第21132 號），
提起上訴，判決後，經最高法院第三次發回更審，本院判決如下
：
    主  文
原判決撤銷。
乙○○共同公然侮辱人，處拘役伍拾日，如易科罰金，以佰元
折算壹日。
    事  實
一、緣乙○○與甲○○2 人同係經高雄縣選舉委員會審定並已抽
    籤決定號次之高雄縣林園鄉（檢察官及原審均誤載為大寮鄉
    ）第十七屆鄉民代表選舉第二選區之候選人；乙○○於民國
    91年5 月30日，與有犯意聯絡及行為分擔之不詳姓名成年之
    助選員，基於侮辱之故意，藉由沿街拜訪選民，發放標題為
    「這樣的鄉代-PART1黨員篇」之選舉宣傳海報機會，夾帶一
    標題為「滿紙荒唐論，忘恩又負義」之黃色傳單併予發放給
    不特定之多數人，內有「．．．吳代表．．．潑婦罵街是事
    實．．．」之足以眨損甲○○名譽之內容，使不特定之多數
    人得以共聞共見。
二、案經甲○○訴請臺灣高雄地方法院檢察署檢察官偵查起訴。
    理  由
壹、證據能力部分詳如附件所示。
貳、實體部分：
甲、有罪部分：
一、訊據上訴人即被告乙○○雖坦承前述「這樣的鄉代-PART1黨
    員篇」選舉宣傳海報文宣為其競選鄉民代表期間所製作散發
    等事實，惟矢口否認有何公然侮辱之犯行，辯稱：標題為「
    滿紙荒唐論，忘恩又負義」之黃色傳單，是他人夾帶於標題
    為「這樣之鄉代─PART１黨員篇」之選舉宣傳海報散發，非
    我所製作，我亦未指示散發，但此文宣內容均是事實云云。
二、經查：
  (一)上揭事實，已經告訴人甲○○於警、偵訊、法院審理時指證
    歷歷，並經證人曾祥立於檢察官偵查時、證人陳智雄於警詢
    中證述屬實（見91年度他字第4139號卷第5 、14頁反面），
    並有前揭標題為「這樣之鄉代-PART1黨員篇」之選舉宣傳海
    報及標題為「滿紙荒唐論，忘恩又負義」之黃色傳單各1 份
    附卷可稽（見91年度發查字第3694號卷第7 、8 頁）；另據
    被告於偵詢時供述：「黃色的文宣是選舉前一個月接到，我
    沒發出去，是我發文宣時，別人夾在我文宣中發出去的」、
    「我帶領文宣組的人，如無夾黃色文宣的話，他說他要在眷
    村中，全部丟進去」等語（見91年度他字第4139號卷第13頁
    反面、第14頁反面、第15頁），足證被告於散發選舉宣傳海
    報時，已知其文宣組助選員有夾帶前述黃色傳單之舉。被告
    於本院辯稱：前揭黃色傳單不是我製作、散發云云，顯與事
    實不符，不足採信。被告確有於選舉活動期間，沿街散發前
    揭選舉宣傳海報及黃色傳單，應可認定。
  (二)被告於本院前審雖辯稱：前述「潑婦罵街是事實」等文字並
    未具體指明何人云云。惟本件高雄縣林園鄉第十七屆鄉民代
    表選舉第二選區，僅被告及告訴人2 位女性候選人，且該選
    區有一婦女保障名額等情，為被告及告訴人是認，而內載前
    揭文字之前揭選舉宣傳海報及黃色傳單是於候選人號次抽籤
    後所散發，且前揭第一份選舉宣傳海報又將文中有關甲○○
    之姓名以紅色圈記，黃色傳單文中也有吳代表之文字，此從
    前揭宣傳海報及文宣內容已可明瞭。因此，雖文中並未具體
    指明係告訴人甲○○，但綜觀該宣傳海報及黃色傳單內容，
    一般人均可輕易判斷所指涉之人確是同為候選人之告訴人甲
    ○○，應無疑義。被告所辯前開情詞，核係避就之詞，亦不
    足採。
  (三)所謂「潑婦罵街」係指兇悍不講理的婦女在大街上罵人，一
    般人在通常客觀情狀，均會認「潑婦罵街」係一詆譭他人名
    譽之侮辱言詞，是被告於黃色傳單中以「潑婦罵街」一詞形
    容告訴人，自足以眨損告訴人之名譽。又被告係以沿街散發
    之方式分送黃色傳單，自足以使不特定之多數人得以共聞共
    見，是被告所為已達公然之程度，亦堪以認定。被告雖舉證
    人劉源興、林武智、劉士麟、許忠信、傅乾泯、李守道、劉
    清祥、林榮昭、程培弘等人於原審法院之證詞，欲證明：告
    訴人有於91年2 月間調解時拍桌、於91年4 月上旬在林園鄉
    金潭國小校長室內與校長發生爭執、於91年5 月8 日在林園
    鄉阿義餐廳內叫囂之情事，足徵其形容告訴人舉止係「潑婦
    罵街」並無不實，且屬適當之評論；然被告於黃色傳單中僅
    泛詞侮辱告訴人，並未言及具體事實，自難認被告係對於上
    開事實為評論，而有刑法第311 條善意發表言詞免責條款之
    適用，附此敘明。
  (四)綜上證據及論述，被告所辯顯不足採。本件事證明確，被告
    犯行堪以認定。
三、核被告所為，係犯刑法第309 條第1 項之公然侮辱罪。檢察
    官雖認被告所為係犯同法第310 條第1 項、公職人員選舉罷
    免法第92條之意圖使候選人不當選而傳播不實事實罪。惟前
    開判決有罪部分僅載告訴人「潑婦罵街是事實」，並未言及
    具體事實，以供觀看者為適度之評價，則所為要與刑法第
    310 條第1 項、及公職人員選舉罷免法第92條須以傳播虛構
    之「具體事實」之構成要件不相當，自難以該罪繩之，惟因
    其基本社會事實同一，本院自得予以審理，並變更起訴法條
    。被告與不詳姓名之成年助選員間，有犯意之聯絡及行為之
    分擔，應論以共同正犯。被告沿街散發前揭選舉宣傳海報，
    應係基於單一之犯意所為之數行為，為接續犯。
四、被告犯罪事證明確，原審法院予以論罪科刑，固非無據，惟
    查：(一)被告以散發標題為「這樣之鄉代-PART1黨員篇」之選
    舉宣傳海報夾帶一標題為「滿紙荒唐論，忘恩又負義」內載
    「破壞他人家庭充當二奶是真相」等文字之黃色傳單，及標
    題為「這樣之鄉代-PART2服務篇」中以插畫並註記「客兄」
    、「狀況歹歹，也是錢款款Ａ來溜跑卡實在」、「糟糠之妻
    －老公給人拐去嘍！奶粉錢、米、瓦斯沒了、水電費．．．
    唉！」（檢察官起訴書雖僅載：「老公給人拐去嘍」一語，
    然原審關於此部分，將該文宣中相關之前開詞語均併予審酌
    ）等內容之選舉宣傳海報之行為，並不構成意圖使候選人不
    當選而傳播不實事實罪（詳如後述），又上開文宣中所載「
    ．．．只見吳代表一再撕裂情感，分化團結力！其行為有如
    共產黨．．．，」、「煩惱啥！這攤騙過去，又可以撈四年
    ，誰奈我何！」等內容，並不在檢察官起訴範圍內，亦不構
    成意圖使候選人不當選而傳播不實事實罪，上開2 部分原判
    決併予認定被告罪刑，尚有未洽。(二)被告所為係犯刑法第
    309 條第1 項之罪，要與公職人員選舉罷免法第92條之構成
    要件不符，此已說明如前，原審就此部分之認事用法亦有未
    當。被告上訴意旨否認犯行並指摘原判決不當，檢察官上訴
    意旨指摘原判決量刑及褫奪公權均過輕，雖均無理由，惟原
    判決既有上開可議之處，自應由本院撤銷改判。爰審酌被告
    不思以政見傳達其從政之理念，獲取選民認同，竟以詆毀競
    選對手為手段，影響競選對手之名譽，犯後一再飾詞卸責，
    未見悔意，惟念其犯罪情節尚非重大等一切情狀，量處如主
    文第二項所示之刑，並諭知易科罰金之折算標準。
乙、不另為無罪諭知部分
一、公訴意旨另以：被告乙○○與告訴人甲○○前均為第十七屆
    高雄縣林園鄉（起訴書誤繕為大寮鄉）第二選區之鄉民代表
    候選人，於選舉期間，被告為能當選及爭取女性保障名額，
    而使告訴人不當選之犯意，乃意圖散佈於眾，於91年5 月30
    日左右，在該選區與助選員拜訪選民時，沿街散發標題為「
    這樣之鄉代─PART2 服務篇」之選舉宣傳海報，於宣傳海報
    內以插畫附隨文字「破壞他人家庭充當二奶是真相」、「客
    兄」、「老公給人拐去嘍」等足以毀損他人名譽之事，指摘
    、毀損甲○○之名譽，因認被告此部分亦涉犯刑法第310 條
    第1 項、公職人員選舉罷免法第92條等罪嫌。
二、按犯罪事實應依證據認定之，無證據不得認定其犯罪事實，
    刑事訴訟法第154 條第2 項定有明文。所謂犯罪事實之證據
    ，係指足以認定被告確有犯罪行為之積極證據而言，該項證
    據且須適合被告犯罪事實之認定，始得採為斷罪資料（最高
    法院29年上字第3105號、53年台上字第2750號判例參照）；
    又按言論自由為人民之基本權利，憲法第11條有明文保障，
    國家應給予最大限度之維護，俾其實現自我、溝通意見、追
    求真理及監督各種政治或社會活動之功能得以發揮，惟為兼
    顧對個人名譽、隱私及公共利益之保護，不論刑法上之誹謗
    罪或公職人員選舉罷免法第92條之規定，均屬對於言論自由
    依傳播方式所加之限制，亦即二者之構成要件均須在憲法保
    障言論自由權及憲法第23條之規範下，始能成立。刑法第
    310 條第3 項前段規定：「對於所誹謗之事，能證明其為真
    實者，不罰。」係針對言論內容與事實相符者之保障，並藉
    以限定刑罰權之範圍，非謂指摘或傳述誹謗事項之行為人，
    必須自行證明其言論內容確實真實，始能免於刑責；倘行為
    人不能證明其言論內容為真實，但依其所提之證據資料，認
    為行為人有相當理由確信其為真實者，仍不能以上開刑責相
    繩。同理公職人員選舉罷免法第92條之所謂「散布謠言、傳
    播不實」之事，應以散布、傳播虛構具體事實為構成要件，
    除需具此特別要件外，尤須具有故意之一般要件。因此若候
    選人對於所傳播之言論內容所提出其出處，並非無據或出於
    虛捏，縱使因疏於未能完全自行查證事實真相，欲成立前項
    罪責，檢察官仍須負行為人故意虛構具體事實之舉證責任，
    法院亦不能免除發現其真實之義務（釋字第509 號解釋意旨
    足參）。
三、公訴人認被告涉犯前揭公職人員選舉罷免法第92條等罪嫌，
    係以告訴人甲○○之指訴，證人曾祥立、陳智雄之證詞，及
    「這樣之鄉代─PART２服務篇」之選舉宣傳文宣等附卷可稽
    ，又被告無法證明其所散發文宣內容為真實，亦無關公共利
    益，純屬私德等情為論據。訊據被告雖坦承卷附標題為「這
    樣之鄉代─PART１黨員篇」、「這樣之鄉代─PART２服務篇
    」之選舉宣傳海報，為其競選鄉民代表期間所製作散發等事
    實不諱，惟否認有何被訴前揭犯行，辯稱：標題為「滿紙荒
    唐論，忘恩又負義」之黃色文宣，是他人夾帶於標題為「這
    樣之鄉代─PART１黨員篇」之選舉宣傳海報散發，非我所製
    作，我亦未指示散發，但此文宣內容均是事實；「這樣之鄉
    代─PART２服務篇」之選舉宣傳海報中，我雖知道插畫內係
    指告訴人，但此內容係經由廖心慈所說，才知其夫陳進福與
    告訴人間之婚外情關係及陳進福經濟狀況不佳，將全部財產
    帶走，不顧廖心慈，致廖心慈生活淒涼等事實，我認為此非
    告訴人私德之事，告訴人參選自屬公眾事情，即與公共利益
    有關，我於客觀上有相當理由確信為真實等語。
四、經查：
  (一)被告有於前開選舉活動期間，與其助選員在選區內散發前揭
    選舉宣傳海報及黃色傳單之事實，業經告訴人指證歷歷，核
    與證人曾祥立、陳智雄所證情節相符，並有標題「這樣之鄉
    代－PART１黨員篇」、「這樣之鄉代－PART２服務篇」之選
    舉文宣及標題「滿紙荒唐論，忘恩又負義」之黃色傳單各一
    份附卷可稽。
  (二)告訴人確有與證人廖心慈之配偶陳進福發生性關係，二人一
    起出入公共場所，且陳進福自88年7 月3 日起即離家，廖心
    慈為此而向臺灣高雄地方法院起訴離婚等情，業據陳進福於
    原審民事庭92年度婚字第1271號離婚事件審理時，自認不諱
    （見該案92年8 月13日言詞辯論筆錄），核與證人廖心慈於
    本院前審審理時、證人即陳進福之子陳硯季於上開離婚事件
    中證述情節相符（見上訴卷第76至78頁、92年度婚字第1271
    號卷92年8 月13日言詞辯論筆錄）。復參以陳進福與廖心慈
    嗣於92年9 月4 日即協議離婚，而陳進福離婚後將其戶籍遷
    入林園鄉○○路36號之告訴人之妹所經營之便當店，另陳進
    福所經營之禮品店現址（同上路38號）房屋則係告訴人之父
    親所有等情，均據告訴人於本院陳明，復有陳進福戶籍謄本
    、前述便當店、禮品店之照片在卷（見本院上訴卷第130 、
    131 頁，更一卷第72、85頁），足證陳進福與廖心慈離婚後
    ，尚與告訴人間有密切關係存在，陳進福坦承與告訴人有性
    關係存在等語，應可採信。再從陳進福將其經營之禮品店遷
    至告訴人之父所有房屋之事實觀之，陳進福與告訴人交往期
    間，確係帶走資產，不顧廖心慈之生活，亦無足疑。告訴人
    否認與陳進福有同居或性關係，尚難採信。堪認前開文宣中
    所述關於此等情節，並無虛偽不實。
  (三)按婚姻制度植基於人格自由，具有維護人倫秩序、男女平等
    、養育子女等社會性功能，難謂與公共利益無關（最高法院
    93年度台上字第1323號判決意旨足參），則被告本於證人廖
    心慈所告知事實，自有客觀上之相當理由確信為真實，難認
    被告有何誹謗故意。至於被告於本案被訴後始提出前開相關
    證據資料為己澄清，尚合於一般訴訟被動造當事人所為情形
    ，自無從因其提出事證之時間先後順序，而為不利被告之認
    定。此外，告訴人與陳進福既有前述婚外情，足以使被告確
    信為真實，則證人廖心慈至本案一審判決後，始提出前開離
    婚及妨害家庭之訴訟，亦無所謂為被告脫罪之情。
五、綜上所述，公訴人指訴被告所散發之前開選舉文宣內容，均
    足認其有客觀上之相當理由，確信為真實，揆諸前開說明，
    自不能以公訴人所起訴之前揭罪名論處。惟公訴人認此部分
    與前開論罪科刑部分，有實質上一罪關係，爰不另為無罪之
    諭知，附此敘明。
丙：告訴人於法院審理時雖一再指稱：選舉文宣中所載：「只見
    吳代表一再撕裂情感，分化團結力！其行為有如共產黨」、
    「這攤騙過去，又可以撈四年」、「服務無半撇，擔任多年
    公職卻未見任何建樹，只見個人公司越開越多」、「追討黨
    產」、「本鄉服務站乙案，已有提案書為證，身為民代敢作
    不敢當，刻意隱瞞事實，騙取選票，如此惡劣心態誠屬可議
    」等語，亦涉有誹謗罪嫌云云。惟查檢察官起訴之事實為「
    潑婦罵街是事實，破壞他人家庭充當二奶是真相」、「客兄
    」、「老公給人拐去囉」等，而非「…等」，顯見檢察官起
    訴書所指僅有上開等3 項，自難認起訴範圍當然及於文宣中
    起訴書未敘及之其他部分；故告訴人上開指訴部分，除與前
    開經判決有罪部分有實質上或裁判上一罪之法律關係，否則
    本院自難併予判決。而上開經告訴人指訴部分，是否與前開
    判決有罪部分有法律上一罪之關係，分述如下：
  (一)選舉文宣中所載：「只見吳代表一再撕裂情感，分化團結力
    ！其行為有如共產黨」部分，被告稱：係指告訴人受國民黨
    栽培，竟違反黨紀參選，為他黨候選人或非國民黨提名候選
    人助選等語，並提出中國國民黨中央考核紀律委員會決定書
    、中國國民黨討論第六區黨部黨員甲○○同志違反黨紀案紀
    錄、中國國民黨山林黨部文宣（見本院上訴卷第62至67頁）
    等件為證，告訴人亦自承：其為國民黨黨員，有於選舉期間
    為台聯黨之候選人站台等語（見更(三)卷第129 頁），是被告
    此部分辯解堪予採信，尚難認其有何捏造不實之誹謗故意。
  (二)前開卷附選舉文宣中另載：「這攤騙過去，又可以撈四年」
    部分，被告辯稱：係指告訴人在現任鄉民代表任內，為其所
    經營之禮品店拉了不少生意，如果告訴人繼續當選，又可再
    撈4 年等語，證人李守道亦於本院前審證述：告訴人確有向
    我擔任主任之中國國民黨部林園鄉民眾服務處推銷禮品等語
    （見本院上訴卷第80至82頁）。又高雄縣榮民服務處第11、
    12服務區於90年10、11月間，為慶祝榮民節，各以新台幣（
    下同）7 萬元及8 萬元之價格向告訴人經營之冠鈞企業行購
    買沖泡茶壼組784 組及896 組以分贈榮民戶，上開榮民服務
    處並向高雄縣林園鄉公所申請補助經費，經高雄縣林園鄉公
    所核准補助，林園鄉公所之承辦出納單位主管即為陳進福等
    情，有高雄縣林園鄉公所93年10月29日林鄉行政字第
    0930016743號函附相關文件附卷可稽（見更(二)卷第51至59頁
    ）。足證告訴人於擔任林園鄉鄉民代表期間，其經營之事業
    與黨政團體等相關單位確有生意上之往來，而當時林園鄉公
    所之出納單位主管係告訴人之同居人陳進福，已甚明灼。雖
    被告未能證明告訴人有利用鄉民代表之身分強行推銷之情事
    ，惟上開事實，客觀上已足認被告有相當理由確信其所述為
    真實，實難認被告有捏造不實之誹謗故意可言。
  (三)前開文宣中所載：「服務無半撇，擔任多年公職卻未見任何
    建樹，只見個人公司越開越多」部分，被告辯稱：是指告訴
    人於擔任第16屆鄉代時（即87年至91年間），開了冠鈞企業
    行、穩承公司2 家公司等語。告訴人就此部分自承：穩承公
    司於83年成立時非伊所有，嗣於88年伊參與合夥，又冠鈞公
    司是在88年成立等語（見更(三)卷第85頁），從而被告稱告訴
    人於擔任第16鄉民代表期間，公司越開越多要與事實相符，
    難認被告就此部分有捏造不實之誹謗故意可言。
  (四)選舉傳單中所載：「追討黨產」、「本鄉服務站乙案，已有
    提案書為證，身為民代敢作不敢當，刻意隱瞞事實，騙取選
    票，如此惡劣心態誠屬可議」部分，被告辯稱：此部分係指
    告訴人於鄉民代表大會中提案「索回贈與中國國民黨之鄉產
    （現民眾服務社）」等語。查告訴人確有於鄉民代表會第16
    屆第一次大會中提案，請鄉公所追回前贈與中國國民黨，現
    供該黨設立民眾服務社使用之建物，此有「這樣的鄉代
    -PART1黨員篇」選舉宣傳海報內之「動議書」附卷可稽，而
    民眾服務社為國民黨黨工工作之處所，在一般人之理解屬國
    民黨之財產，從而告訴人請求鄉公所追回民眾服務社之提案
    ，在一般人之認知，當可認為告訴人所請求返還之標的係國
    民黨黨產，則被告於選舉傳單上稱告訴人所為係「追討黨產
    」，要難謂被告之認知與經驗法則相違背，是被告就此部分
    亦無捏造不實之誹謗故意可言。
  綜上所述，告訴人前開指陳均不能證明被告有誹謗之犯行，而
  被告此部分文宣用語既未經檢察官起訴，自不在本院審判範圍
  ，附予敘明。
據上論結，應依刑事訴訟法第369 條第1 項前段、第364 條、第
299 條第1 項前段、第300 條，刑法第28條、第309 條第1 項、
第41條第1 項前段、罰金罰鍰提高標準條例第1 條前段、第2 條
，判決如主文。
本案經檢察官郭振昌到庭執行職務。
中　　華　　民　　國　　94　　年　　8 　　月　　17　　日
                  刑事第八庭    審判長法  官  惠光霞
                                      法  官  洪慶鐘
                                      法  官  李淑惠
以上正本證明與原本無異。
檢察官如不服本判決應於收受本判決後10日內向本院提出上訴書
狀，其未敘述上訴理由者，並得於提起上訴後10日內向本院補提
理由書狀（均須按他造當事人之人數附繕本）「切勿逕送上級法
院」。
被告不得上訴。
中    華    民    國    94    年     8    月    17    日
　　　　　　　　　　　　　　　　　　　書記官  邱麗莉
附錄本件判決論罪科刑法條：
中華民國刑法第309條第1 項
公然侮辱人者，處拘役或三百元以下罰金。
附件：
┌─┬───────┬────────┬────────┐
│編│證  據  名  稱│法  律  依  據  │補  充  說  明  │
│號│              │（刑事訴訟法）  │                │
├─┼───────┼────────┼────────┤
│1 │甲○○於警詢中│第159 條之5 第2 │                │
│  │之陳述        │項              │                │
├─┼───────┼────────┼────────┤
│2 │甲○○於偵查中│第159 條之1 第2 │其當時係以告訴人│
│  │之陳述        │項              │之身分應訊，依當│
│  │              │                │時有效施行之刑事│
│  │              │                │訴訟法，未規定告│
│  │              │                │訴人應須具結，故│
│  │              │                │不生應具結未具結│
│  │              │                │之違法。        │
├─┼───────┼────────┼────────┤
│3 │甲○○向法官所│第159 條之1 第1 │其當時係以告訴人│
│  │為之陳述      │項              │之身分應訊，依當│
│  │              │                │時有效施行之刑事│
│  │              │                │訴訟法，未規定告│
│  │              │                │訴人應須具結，故│
│  │              │                │未具結部分，不生│
│  │              │                │應具結未具結之違│
│  │              │                │法。            │
├─┼───────┼────────┼────────┤
│4 │陳智雄於警詢之│第159 條之5 第2 │                │
│  │之陳述        │項              │                │
├─┼───────┼────────┼────────┤
│5 │陳進福、陳硯季│第159 條之1 第1 │陳進福於該案件中│
│  │於原審民事庭審│項              │為當事人，故無庸│
│  │理92年度婚字第│                │具結。          │
│  │1271號離婚等事│                │陳硯季於該案件中│
│  │件中，於法官前│                │為原告、被告之直│
│  │對甲○○不利之│                │系血親卑親屬，依│
│  │陳述          │                │規定無庸具結。  │
└─┴───────┴────────┴────────┘
